臺北高等行政法院判決　　　　　　　　　　　　　　　九十二年度簡字第五四四號
　　原　　　告　甲○○
　　被　　　告　台北市政府衛生局
　　代　表　人　張珩（局長）
　　訴訟代理人　乙○○
右當事人間因食品衛生管理法事件，原告不服台北市政府中華民國九十二年七月三日
府訴字第○九二○三五八八九○○號訴願決定，提起行政訴訟，本院判決如左：
　　主  文
原告之訴駁回。
訴訟費用由原告負擔。
　　事  實
一、事實概要：原告於所印製發送之宣傳廣告刊登「賀寶芙」產品廣告內容載明：「
    五個月減四十公斤　不必挨餓，免運動　醫師推薦，草本配方　我是一個很難瘦
    的運動員　如果我可以，您一定沒問題　ＴＥＬ：0000000000　甲○
    ○　請不要丟棄，請留給身邊需要的人」等詞句，涉及誇大不實或易生誤解，經
    民眾於民國（下同）九十一年十月二十一日以書面向被告檢舉，被告乃先後以九
    十二年一月二十二日北市衛七字第○九二三○三二八五○○號及九十二年二月六
    日北市衛七字第○九二三○五二二四○○號函囑台北市士林區衛生所查明。經該
    所於九十二年一月二十三日及九十二年二月七日對原告進行訪談，當場製作食品
    衛生談話紀錄，並以九十二年一月二十三日北市士衛二字第○九二六○○四一一
    ○○號及九十二年二月十日北市士衛二字第○九二六○○五六六○○號函檢附前
    揭談話紀錄及相關資料報請被告核處。經被告核認前開廣告確有誇大不實、易生
    誤解之情形，違反食品衛生管理法第十九條第一項規定，乃依同法第三十二條第
    一項規定，以九十二年二月十九日北市衛七字第○九二三○七一四三○○號行政
    處分書，處以原告新台幣（下同）三萬元罰鍰。原告不服，提起訴願，遭決定駁
    回，遂提起行政訴訟。
二、兩造聲明：
　　(一)原告聲明：
      1.原處分及訴願決定均撤銷。
      2.賠償原告因此事件所造成之精神損失。
　　(二)被告聲明：
      原告之訴駁回。
三、兩造之主張：
　　(一)原告主張：
      1.原告於第一次訴願書已說明，第一次訪談，楊建永組長用欺騙手段引誘我去
        說明，而戴秀霞小姐以語帶威脅要我承認傳單是我本人的，否則會通緝電話
        所有人（此事可與戴小姐當面對質查證事實）因電話所有人是舍妹，而使用
        者是我，此事與舍妹無關，無奈之下只好承認傳單約是一年多前曾使用為名
        片。當時我也清楚說明已於九十一年六月二十八日退出經營賀寶芙直銷商，
        而產品是庫存，有朋友需求時我才會出售，而楊組長打電話詢問也是說明由
        友人介紹。
      2.倘若產品有疑問時，應追溯源頭（即賀寶芙公司），若指廣告不實，請問六
        月二十八日退出賀寶芙直銷商當年十月二十二日還須繼續作宣傳廣告嗎？再
        者，坊間第四台廣告一個月減二十至三十公斤效果，真是好的離譜都不曾見
        舉發，還可以天天放送皆無事，難道只因他們是財團，政府支持他們嗎？小
        市民無背景無後台，只因一張傳單，威脅承認就定罪，只有挨打罰款的份嗎
        ？台灣如此小，法律卻像一國二制，因同事陳柏名先生家住台北縣淡水鎮○
        ○路六號六樓，電話（○二）00000000，他也是故事中五個月減四
        十公斤的當事人，他住台北縣，在發減重傳單內容就是附件中之內容，台北
        縣政府衛生局只通知限期回收改正，再有違反者則處以罰款處分。而就此問
        題我也請教過被告之宋科長（電話00000000），他也回答不出來，
        只要我在提起訴願將實情說明，他也不了解為什麼會有二種不同處分版本，
        請查證陳柏名是否只收到改正警告。
      3.在訴願書中我也提到陳柏名先生減重的真實故事，可以查證是否屬實，也確
        實是醫生推薦之產品（見訴願補充理由書），我不明瞭如何算誇大？真實的
        減重實例何來「易生誤解」。如果說：「真實的故事易生誤解，那第四台或
        電視廣告那些誇大言語，為什麼沒事，且天天放送，難道政府官員都視而不
        見還是他們是財大氣大動不得，小老百姓活該倒楣罰死你誰叫你沒背景沒後
        台，請鈞院明察秋毫為小百姓主持公道。
　　(二)被告主張：
      1.食品衛生管理法第九條規定：「本法所稱主管機關：在中央為行政院衛生署
        ；在直轄市為直轄市政府。」台北市政府依據行政程序法第十五條規定及台
        北市政府組織自治條例第二條第二項規定，以九十年八月二十三日府秘二字
        第九○一○七九八一○○號函公告：「食品衛生管理法中有關本府權限事項
        ，委任本府衛生局，以該局名義執行之，並自九十年九月一日起生效。」
      2.食品衛生管理法第十九條第一項規定：「對於食品、食品添加物或食品用洗
        潔劑所為之標示、宣傳或廣告，不得有不實、誇張或易生誤解之情形。」
      3.行政院衛生署八十八年七月三十一日衛署食字第八八○三七七三五號公告：
        「食品廣告標示詞句涉及虛偽、誇張或醫藥效能之認定表‧‧‧二、詞句未
        涉及醫藥效能但涉及虛偽誇張或易生誤解：（一）涉及生理功能者：例句：
        增強抵抗力。強化細胞功能、增智、補腦、增強記憶力、改善體質、解酒、
        清除自由基、排毒素、分解有害物質。（二）未涉及中藥材效能而涉及五官
        臟器者‧‧‧（三）涉及改變身體外觀者：例句：豐胸、預防改善乳房下垂
        、減肥、塑身、增高‧‧‧。」
      4.原告起訴理由略以：
        (1)「‧‧‧因電話所有人是妹妹，使用者是我，此事與妹妹無關，我只好承
          認傳單是一年多前曾使用為名片‧‧‧」。
        (2)「我已於九十一年六月底退出經營『賀寶芙』直銷商，而我的產品是庫存
          ，有朋友打電話來，想買產品我才會賣‧‧‧」。
        (3)「‧‧‧．像我『賀寶芙』同事陳柏名先生，他住臺北縣淡水鎮‧‧‧，
          他也是故事中五個月減四十公斤的當事人‧‧‧」。
      5.卷查原告於所印製散播之宣傳廣告內載明：「五個月減四十公斤，不必挨餓
        ，免運動，醫師推薦，草本配方，我是一個很難瘦的運動員，如果我可以，
        您一定沒問題，ＴＥＬ：0000000000，甲○○請不要丟棄，請留
        給身邊需要的人」等詞句，依據行政院衛生署八十八年七月三十一日衛署食
        字第八八○三七七三五號公告意旨，已涉及虛偽、誇張、易生誤解。此有系
        爭廣告影本及台北市士林區衛生所於九十二年一月二十三日及九十二年二月
        七日原告之食品衛生談話調查紀錄各乙份附卷可稽。原告雖辯稱所印製為名
        片，惟按其內容實為宣傳廣告，原告於九十二年一月二十三日談話紀錄中稱
        已一年未使用，即表示過去曾使用。又查該廣告文字明顯表露販售意圖，且
        發送予不特定之對象，原告違反食品衛生管理法規定之事實洵堪認定。該廣
        告係民眾檢舉，被告第一次調查雖無電話通聯紀錄，卻顯然由查詢結果得知
        原告所留電話係販售「賀寶芙」產品，致被告以九十一年十月三十一日北市
        衛七字第○九一四五四四○○○○號函請美商賀寶芙股份有限公司台灣分公
        司提供獨立經銷商資料。第二次為士林區衛生所查證，第三次為被告於九十
        二年一月二十七日電話聯絡原告，經告知：「販售產品可協助減肥，每月費
        用六、三○○元，還可以快遞送貨‧‧‧」。凡此種種，均可證明原告藉由
        案內廣告販售產品。若非原告所為，於被告或台北市士林區衛生所去電查詢
        時即有機會表達未使用過該廣告或不再販售產品。
      6.又原告主張其：「『賀寶芙』同事陳柏名先生‧‧‧他也是故事中五個月減
        四十公斤的當事人‧‧‧」云云，查原告主張系爭產品有實際見證者縱然屬
        實，然僅為個人之見解，其宣稱之效果並未見諸科學研究報告或經相關政府
        機關核准或認可，原告僅提供個人經驗，影射系爭產品對所有民眾均有廣告
        所宣稱之同等效果，顯然誇張、易使消費者產生誤解，違反食品衛生管理法
        之事證明確。
      綜上論結，被告對原告所為處分，揆諸首揭法條規定，應無不合，本件行政訴
      訟為無理由，敬請予以駁回。
理  由
一、按食品衛生管理法第九條規定：「本法所稱主管機關︰在中央為行政院衛生署；
    在直轄巿為直轄巿政府；在縣（巿）為縣（巿）政府。」第十九條第一項規定：
    「對於食品、食品添加物或食品用洗潔劑所為之標示、宣傳或廣告，不得有不實
    、誇張或易生誤解之情形。」第三十二條第一項規定：「違反第十九條第一項規
    定者，處新台幣三萬元以上十五萬元以下罰鍰，違反同條第二項規定者，處新台
    幣二十萬元以上一百萬元以下罰鍰；一年內再次違反者，並得廢止其營業或工廠
    登記證照；對其違規廣告，並得按次連續處罰至其停止刊播為止。」又行政院衛
    生署八十八年七月三十一日衛署食字第八八○三七七三五號公告：「食品廣告標
    示詞句涉及虛偽、誇張或醫藥效能之認定表‧‧‧二、詞句未涉及醫藥效能但涉
    及虛偽誇張或易生誤解：（一）涉及生理功能者：例句：增強抵抗力。強化細胞
    功能、增智、補腦、增強記憶力、改善體質、解酒、清除自由基、排毒素、分解
    有害物質。（二）未涉及中藥材效能而涉及五官臟器者‧‧‧（三）涉及改變身
    體外觀者：例句：豐胸、預防改善乳房下垂、減肥、塑身、增高‧‧‧。」
二、查本件原告於所印製發送之宣傳廣告刊登「賀寶芙」產品廣告內容載明：「五個
    月減四十公斤　不必挨餓，免運動　醫師推薦，草本配方　我是一個很難瘦的運
    動員　如果我可以，您一定沒問題　ＴＥＬ：0000000000　甲○○
    請不要丟棄，請留給身邊需要的人」等文句，此有系爭產品廣告影本及本市士林
    區衛生所於九十二年一月二十三日及九十二年二月七日訪談原告之食品衛生談話
    紀錄各乙份附卷可稽，依首揭行政院衛生署八十八年七月三十一日衛署食字第八
    八○三七七三五號公告意旨，已涉及虛偽、誇張或易生誤解之情形，是原告之違
    章事實洵堪認定。
三、原告雖主張所印製為名片，惟按其內容實為宣傳廣告，原告於九十二年一月二十
    三日談話紀錄中稱已一年未使用，即表示過去曾使用。又查該廣告文字明顯表露
    販售意圖，且發送予不特定之對象，原告顯係藉由該廣告販售產品，若非原告所
    為，於被告或台北市士林區衛生所去電查詢時即有機會表達未使用過該廣告或不
    再販售產品，殊無仍於電話中表示「販售產品可協助減肥，每月費用六、三００
    元，且可快遞送貨」之理。次查食品衛生管理法第十九條第一項係禁止規定，食
    品廣告之行為人負有不得對食品為涉及不實、誇張或易生誤解之宣傳或廣告之義
    務，如有違反，即應予以處罰，此徵諸前揭食品衛生管理法第十九條第一項及第
    三十二條第一項規定甚明。本件系爭產品廣告載明原告之姓名及其聯絡電話，原
    告於前開談話紀錄亦坦承系爭產品廣告係其於一年多前所刊登使用，依首揭規定
    ，即應處罰，是原告主張其已於九十一年六月底退出賀寶芙直銷商並停止發放廣
    告名片乙節，縱令屬實，亦無礙於本件違章事實之成立。至原告主張台北市士林
    區衛生所及被告所屬人員以電話佯稱欲向原告購買產品，係使原告落入陷阱之違
    法取證乙節，惟按行政機關應依職權調查證據，此為行政程序法第三十六條所明
    定，倘行政機關調查事實及證據係依行政程序法第三十六條至第四十三條之規定
    而為，即不得遽認其調查證據違法。
    又原告主張其賀寶芙公司之同事陳柏名確實做到五個月減四十公斤，故無誇大不
    實，並未違反食品衛生管理法第十九條規定，且被告未先通知回收改正就罰款，
    於法不合乙節；查原告主張系爭產品有實際見證者等語，縱然屬實，然僅為個案
    ，且為個人之經驗，其宣稱之效果並未見諸科學研究報告或經相關政府機關核准
    或認可，原告即影射系爭產品對所有民眾均有廣告所宣稱之同等效果，顯然誇張
    、易使消費者產生誤解，違反食品衛生管理法之事證明確。又查食品衛生管理法
    第十九條第一項、第三十二條及原告所稱之第二十九條第三項規定，並無應先通
    知限期改善，不依限改善始予以處罰之相關規定。是原告所訴，均非可採。從而
    ，被告依首揭規定，處以原告法定最低額三萬元罰鍰，並無違誤，訴願決定予以
    維持，亦無不合。原告仍執前詞訴請撤銷，及請求被告賠償其精神上之損害，均
    無理由，應予駁回。又本件為簡易訴訟程序事件，且事證明確，故不經言詞辯論
    為之，併此敘明。
據上論結，本件原告之訴為無理由，依行政訴訟法第二百三十三條第一項、第二百三
十六條、第一百九十五條第一項後段、第九十八條第三項前段，判決如主文。
中　　　華　　　民　　　國　　九十三　　年　　　一　　　月　　　五　　　日
                            臺 北 高 等 行 政 法 院  第 一 庭
    　　　　　　　　　　　　　　　　　　　      　 法　官　李得灶
右為正本係照原本作成。
本件以訴訟事件所涉及之法律見解具有原則性者為限，始得於本判決送達後二十日
內向本院提出上訴狀並表明上訴理由，如已於本判決宣示後送達前提起上訴者，應
於判決送達後二十日內補具上訴理由（均按他造人數附繕本），且經最高行政法院
許可後方得上訴。
中　　　華　　　民　　　國　　九十三　　年　　　一　　　月　　　七　　　日
            　　　　　　　　　　　　　　    　     書記官  陳清容
